【裁判字號】    99,台上,85
【裁判日期】    990107
【裁判案由】    違反毒品危害防制條例等罪
【裁判全文】
最高法院刑事判決                九十九年度台上字第八五號
上  訴  人  甲○○
            乙○○
上 列一 人
選任辯護人  黃慕容律師
上  訴  人  丙○○  男民國○○年○月○○日生
                    身分證統一編號：Ｚ000000000
                    住台灣省桃園縣觀音鄉廣興村坑子背15
                    之6號
                    居台灣省雲林縣崙背鄉○○村○○街53號
                    （在押）
            丁○○  男民國○○年○○月○○日生
                    身分證統一編號：Ｚ000000000
                    住台灣省雲林縣虎尾鎮頂溪里過溪32號
                    （另案在台灣嘉義戒治所戒治）
上 列一 人
選任辯護人  林志雄律師
            裘佩恩律師
上  訴  人  己○○  男民國○○年○月○○日生
                    身分證統一編號：Ｚ000000000
                    住台灣省雲林縣崙背鄉○○村○○路53巷
                    16號
                    （另案在台灣雲林第二監獄執行）
            庚○○  男民國○○年○月○○日生
                    身分證統一編號：Ｚ000000000
                    住台灣省雲林縣崙背鄉○○村○○路53巷
                    16號
                    （在押）
            戊○○  男民國○○年○月○○日生
                    身分證統一編號：Ｚ000000000
                    住台灣省雲林縣崙背鄉崙前村43之23號
                    （另案在台灣嘉義監獄執行）
上列上訴人等因違反毒品危害防制條例等罪案件，不服台灣高等
法院台南分院中華民國九十八年十月二十八日第二審判決（九十
八年度上訴字第七八三號，起訴案號：台灣雲林地方法院檢察署
九十七年度偵字第五七二七、六一三二號），提起上訴，本院判
決如下：
    主  文
上訴駁回。
    理  由
按刑事訴訟法第三百七十七條規定：上訴於第三審法院，非以判
決違背法令為理由不得為之；是提起第三審上訴，應以原判決違
背法令為理由，係屬法定要件；如果上訴理由書狀並未依據卷內
訴訟資料具體指摘原判決不適用何種法則或如何適用不當，或所
指摘原判決違法情事顯與法律規定得為第三審上訴理由之違法情
形不相適合時，均應認其上訴為違背法律上之程式，予以駁回。
本件原判決撤銷第一審關於上訴人甲○○、乙○○、丙○○、庚
○○部分之科刑判決，改判分別論處甲○○如原判決附表一所示
販賣第一級毒品三罪罪刑（均累犯，各處有期徒刑十五年二月，
並為相關從刑之宣告），又如原判決附表二編號１至、、
至所示共同販賣第一級毒品三十六罪罪刑（均累犯，各處有期
徒刑十五年四月，並為相關從刑之宣告；編號「所犯罪名及處
罰」欄贅列「楊世盟」），又如原判決附表二編號及所示共
同販賣第二級毒品二罪罪刑（均累犯，各處有期徒刑七年一月，
並為相關從刑之宣告），又如原判決附表三所示共同販賣第一級
毒品二罪罪刑（均累犯，各處有期徒刑十五年四月，並為相關從
刑之宣告），又如原判決附表七所示共同販賣第二級毒品未遂罪
刑（累犯，處有期徒刑三年十月，並為相關從刑之宣告），又如
原判決附表八所示共同販賣第二級毒品罪刑（累犯，處有期徒刑
七年一月，並為相關從刑之宣告），主刑部分應執行有期徒刑二
十二年；乙○○如原判決附表三所示共同販賣第一級毒品二罪罪
刑（均累犯，各處有期徒刑十五年四月，並為相關從刑之宣告）
，主刑部分應執行有期徒刑十五年六月；丙○○如原判決附表四
所示販賣第一級毒品四罪罪刑（各處有期徒刑十五年一月，並為
相關從刑之宣告），又如原判決附表五所示共同販賣第一級毒品
罪刑（處有期徒刑十五年二月，並為相關從刑之宣告），主刑部
分應執行有期徒刑十六年；庚○○如原判決附表八所示共同販賣
第二級毒品罪刑（累犯，處有期徒刑七年一月，並為相關從刑之
宣告）。另維持第一審論處上訴人丁○○共同販賣第一級毒品罪
刑（如第一審民國九十八年五月二十一日判決附表五所示，累犯
，處有期徒刑十五年八月，並為相關從刑之宣告），又共同販賣
第二級毒品罪刑（如第一審九十八年五月二十一日判決附表六所
示，累犯，處有期徒刑七年二月，並為相關從刑之宣告），主刑
部分應執行有期徒刑十六年；上訴人己○○共同販賣第二級毒品
未遂罪刑（如第一審九十八年五月二十一日判決附表七所示，累
犯，處有期徒刑四年，並為相關從刑之宣告）；上訴人戊○○販
賣第一級毒品三罪罪刑（如第一審九十八年六月十七日判決附表
編號１至３所示，均累犯，各處有期徒刑十五年二月，並為相關
從刑之宣告），又共同販賣第一級毒品罪刑（如第一審九十八年
六月十七日判決附表編號４所示，累犯，處有期徒刑十五年二月
，並為相關從刑之宣告），主刑部分應執行有期徒刑十六年；駁
回丁○○、己○○、戊○○在第二審之上訴。已分別詳敘其調查
證據之結果及證據取捨並認定事實之理由；所為論斷，均有卷存
證據資料可資覆按。從形式上觀察，原判決各該部分並無違背法
令之情形。甲○○之上訴意旨略稱：(一)原判決就附表（指原判決
附表，下同）二編號２、３、８、、、、、、部分
之販賣地點均記載為「不詳」，編號、、、部分及附表
三編號２部分，均記載販賣之毒品「不詳數量」，足見原判決有
應予調查之事項未予調查之違誤。(二)甲○○於同一日販毒予數人
及連續數日販毒予同一人之事實，應成立包括一罪之集合犯。原
判決論以數罪併罰，適用法則有誤。(三)毒品危害防制條例（下稱
毒品條例）於九十八年五月二十日公布修正條文，就有關罪責輕
重之規定已有變更，原審未比較毒品條例變更後之有利與不利情
形，應屬違法。乙○○之上訴意旨略以：(一)甲○○對於楊世盟如
何指示乙○○交付海洛因予王建福、VINO並收取價金一事並不知
情，乙○○如何能與甲○○同論以販賣海洛因之共同正犯。(二)乙
○○所犯如附表三所示之交易對象僅二人，販賣時間僅相距二日
，販賣地點亦同一，是否係在密切接近之時、地，反覆持續販賣
之複次行為而應認係包括一罪之集合犯，實有商榷之餘地。(三)九
十八年五月二十日修正公布之毒品條例第十七條應於九十八年十
一月二十日施行。原審於九十八年十月二十八日判決時即適用該
條規定，似有不妥。(四)第一審判決援引刑法第五十九條，判處乙
○○二罪各有期徒刑十五年八月，並定應執行有期徒刑十六年，
若再邀得修正後毒品條例第十七條第二項必減法例，應可獲得更
輕之刑罰。然原判決卻僅改判處乙○○二罪各有期徒刑十五年四
月，並定應執行有期徒刑十五年六月，有違修正後毒品條例第十
七條第二項增訂之美意。(五)原審就第一審所定甲○○、丙○○、
乙○○之執行刑，分別減少一年、六月、四月，然就庚○○、己
○○部分卻維持第一審之刑度，量刑似無標準可言，難令乙○○
信服。丙○○之上訴意旨略以：原判決量刑太重。丁○○之上訴
意旨略以：(一)原判決認定丁○○有販賣第一級及第二級毒品之事
實；惟黃文郁、丙○○均證述丁○○未收取利益。原判決僅以販
賣毒品之刑度甚重，如非得以獲取高利，鮮有人願意鋌而走險，
因此認定丁○○有營利意圖，顯屬推測判斷，原判決自有違誤。
(二)原判決事實欄認定「黃文郁撥打丁○○之行動電話，與丁○○
接洽購買甲基安非他命，議定之後，丁○○即推由該名五十歲左
右之成年男子前往交付甲基安非他命並收取價金」；惟理由欄僅
記載：「丁○○……將『阿宏』之手機號碼告知黃文郁，同時聯
繫『阿宏』，末由一名年約五十歲之成年男子前往附表六所示之
地點，將甲基安非他命交付黃文郁並收取價金」，並未說明係何
人指示該名年約五十歲之成年男子前往附表六所示之地點，將甲
基安非他命交付黃文郁並收取價金，容有判決理由矛盾之違法。
己○○之上訴意旨略以：原判決以己○○未在偵查中自白，致無
法適用修正後毒品條例第十七條第二項規定減輕其刑。然己○○
最初接受調查時已在第一審法院，豈能因檢察官未予偵查，使己
○○無機會於偵查中自白，即剝奪適用減刑之規定。原審未查其
情，致有判決不適用法則之誤。庚○○之上訴意旨略以：(一)庚○
○係基於幫助販毒之意而聽從甲○○之指示，將半兩重之甲基安
非他命交予甲○○，並非實際參與販毒行為，僅應負幫助販毒之
責。(二)甲○○、楊世盟於原審審理時均供稱：九十七年九月二十
八日之毒品交易未成立。原審縱質疑彼等該項供述之真實性，然
本於「罪疑利於被告」之證據法則，應認該次交易未完成而僅屬
未遂犯。(三)原判決雖依修正後毒品條例第十七條第二項規定減輕
庚○○之刑，然僅減少有期徒刑一月，完全失去該條必減規定之
立法原意，原判決有適用法則不當之違誤。戊○○之上訴意旨略
以：審判過程中已可發現戊○○確有悔悟實據，且戊○○希望能
有更多時間奉養年邁雙親，故懇請念在其係初犯，發回原審重新
科刑各等語。
惟查：原判決依憑甲○○、乙○○、丙○○、丁○○、己○○、
庚○○、戊○○（以下除分別載稱姓名者外，合稱為「上訴人等
」）之部分供述，證人楊世盟（業經第一審判處共同販賣第一級
毒品、共同販賣第二級毒品等罪刑，主刑部分應執行有期徒刑二
十年確定）及證人即購毒者吳宗霖、廖秋熹、周宇榛、洪奇、
鄭文沛、朱映蒼、黃文郁、柳文勇、廖學選、林環寶、徐玉峰之
證詞，卷附通訊監察書、通訊監察譯文、搜索扣押筆錄、扣押物
品目錄表、照片、第一審勘驗通聯紀錄之筆錄、法務部調查局濫
用藥物實驗室鑑定書、內政部警政署刑事警察局鑑定書暨扣案如
附表九編號１、３至６、８、１０至、、、、至之物
等各項證據資料，於理由欄分別詳敘認定上訴人等均具營利意圖
，其中：甲○○為原判決（下同）事實欄二所載販賣第一級毒品
海洛因三件（即附表一部分）、事實欄三所載與楊世盟共同販賣
第一級毒品海洛因三十六件及共同販賣第二級毒品甲基安非他命
二件（即附表二部分）、事實欄四所載與楊世盟及乙○○共同販
賣第一級毒品海洛因二件（即附表三部分）、事實欄八所載與己
○○共同販賣第二級毒品甲基安非他命未遂（即附表七部分）、
事實欄九所載與楊世盟及庚○○共同販賣第二級毒品甲基安非他
命（即附表八部分）；乙○○為事實欄四所載與甲○○及楊世盟
共同販賣第一級毒品海洛因二件（即附表三部分）；丙○○為事
實欄五所載販賣第一級毒品海洛因四件（即附表四部分）、事實
欄六所載與丁○○及綽號「野馬」之成年男子共同販賣第一級毒
品海洛因（即附表五部分）；丁○○為事實欄六所載與丙○○及
綽號「野馬」之成年男子共同販賣第一級毒品海洛因（即附表五
部分）、事實欄七所載與不詳姓名年約五十幾歲之男子共同販賣
第二級毒品甲基安非他命（即附表六部分）；己○○為事實欄八
所載與甲○○共同販賣第二級毒品甲基安非他命未遂（即附表七
部分）；庚○○為事實欄九所載與甲○○及楊世盟共同販賣第二
級毒品甲基安非他命（即附表八部分）；戊○○為事實欄十所載
販賣第一級毒品海洛因三件、與綽號「敏啊」之成年男子共同販
賣第一級毒品海洛因（即附表十部分）等犯行之理由。對於甲○
○辯稱：事實欄九部分，因買方試用後感覺無效果而退回甲基安
非他命，故交易沒有成功等語；乙○○否認有共同販賣意圖；丁
○○辯稱：伊僅代黃文郁等買家介紹賣方，並非共同販賣，亦無
利得；庚○○辯稱：伊係依照父親甲○○之指示，前往三號國道
竹山交流道，將半兩甲基安非他命交付甲○○，僅屬幫助販賣各
云云；證人楊世盟於偵查及第一審關於乙○○部分之證詞暨己○
○辯稱：係伊供出上游販毒者邱世民等語，如何認與事實不符而
無足採等各節，逐一加以說明指駁；且敘明認定上訴人等均具有
營利意圖而為各該販賣海洛因、甲基安非他命犯行之理由。經核
原判決採證認事並無違反經驗法則、論理法則，亦無任意推定犯
罪事實、違背證據法則、判決理由不備、理由矛盾或適用法則不
當之違誤。甲○○之上訴意旨(一)、乙○○之上訴意旨(一)、丁○○
之上訴意旨(一)、(二)及庚○○之上訴意旨(一)、(二)，或就無礙於原判
決事實認定之枝微細節，或就原審採證認事職權之適法行使，或
就原判決已明白論斷之事項，重為事實上之爭執，均非適法之第
三審上訴理由。又所謂集合犯，是指立法者所制定之犯罪構成要
件中，本就預定有數個同種類之行為將反覆實行之犯罪而言，將
各自實現犯罪構成要件之反覆多數行為，解釋為集合犯，而論以
一罪；是以對於集合犯，必須從嚴解釋，以符合立法本旨。觀諸
毒品條例所定販賣毒品罪之構成要件文義，實無從認定立法者本
即預定該犯罪之本質，必有數個同種類行為而反覆實行之集合犯
行，故販賣毒品罪，難認係集合犯。因此，就刑法修正施行（九
十五年七月一日）後多次販賣毒品之犯行，採一罪一罰，始符合
立法本旨。原判決就甲○○四十一次販賣海洛因及四次販賣甲基
安非他命（其中一次未遂）、乙○○二次販賣海洛因之行為，認
係分別起意，應分論併罰，業已依據證據調查之結果，詳加論斷
（見原判決正本第二五頁），自不容任意指摘有適用法則不當之
違法。甲○○之上訴意旨(二)、乙○○之上訴意旨(二)俱不得執為合
法上訴第三審之理由。再刑之量定，乃法律賦予法院自由裁量之
事項，倘於科刑時，已以行為人之責任為基礎，並斟酌刑法第五
十七條所列各款事項，而未逾越法定刑度，即難謂違法；另數罪
併罰，宣告多數有期徒刑者，於各刑中之最長期以上，各刑合併
之刑期以下，定其刑期，為刑法第五十一條第五款前段所明定，
此應執行刑之量定，亦屬法院得依職權自由裁量之事項，倘未逾
上開法定範疇，自無違法可言。原判決撤銷第一審關於甲○○、
乙○○、丙○○、庚○○部分之判決後，已於理由欄詳述分別審
酌彼四人之素行、犯罪之動機、目的、手段及造成之損害等刑法
第五十七條所定科刑輕重應審酌之事項而為量刑，並就甲○○、
乙○○、丙○○分別定其應執行刑等情（見原判決正本第二九至
三０頁）；另敘明第一審審酌丁○○、己○○、戊○○之素行、
犯罪之動機、目的、手段、造成之損害及犯後態度等刑法第五十
七條所定科刑輕重應審酌之事項而為量刑及就丁○○、戊○○定
其應執行刑均屬適當，而予維持之理由（見原判決正本第三七頁
），經核均無濫用量刑權限之違誤。乙○○之上訴意旨(四)、(五)、
丙○○之上訴意旨、庚○○之上訴意旨(三)及戊○○之上訴意旨就
原審量刑職權之適法行使及原判決已明白論斷之事項，任意指摘
，自非適法之第三審上訴理由。另被告之上訴，以受有不利益之
判決，為求自己利益起見請求救濟者，始得為之，無許其為自己
不利益上訴之理。毒品條例於九十八年五月二十日修正公布，其
中第四條第一項販賣第一級毒品罪之法定本刑由「處死刑或無期
徒刑；處無期徒刑者，得併科新台幣一千萬元以下罰金」修正為
「處死刑或無期徒刑；處無期徒刑者，得併科新台幣二千萬元以
下罰金」，第四條第二項販賣第二級毒品罪之法定本刑由「無期
徒刑或七年以上有期徒刑，得併科新台幣七百萬元以下之罰金」
修正為「無期徒刑或七年以上有期徒刑，得併科新台幣一千萬元
以下之罰金」，併科罰金之額度均已提高，經比較修正前、後之
規定，以修正前之毒品條例第四條第一項、第二項對被告較為有
利。但修正後之毒品條例增訂第十七條第二項「犯第四條至第八
條之罪於偵查及審判中均自白者，減輕其刑」，倘被告於偵查及
審判中均自白者，經綜合罪刑整體比較結果，依刑法第二條第一
項規定，則應以修正後之規定較為有利。本件原判決適用修正前
之毒品條例第四條第一項、第二項論處上訴人等各該罪刑，復對
於在偵查及審判中均自白之甲○○、乙○○、丙○○、庚○○，
適用修正後之毒品條例第十七條第二項規定分別減輕其刑（見原
判決正本第二九頁），其分裂適用修正前、後之毒品條例，固有
未洽，然其結果對甲○○、乙○○、丙○○、庚○○並無不利益
。甲○○之上訴意旨(三)及乙○○之上訴意旨(三)均係求為對自己更
為不利益之判決，顯與上訴制度之本旨有違，皆非合法之第三審
上訴理由。至己○○於偵查中，曾經雲林縣警察局虎尾分局員警
持檢察官簽發之拘票依址拘提無著致無從詢問，有卷附拘票可稽
（見九十七年度他字第九三一號偵查卷一第一二九至一三二頁）
；原判決以己○○未於偵查中自白，無修正後之毒品條例第十七
條第二項規定之適用（見原判決正本第二九頁），自無違誤。己
○○之上訴意旨及上訴人等之其他上訴意旨顯非依據卷內訴訟資
料具體指摘原判決有何違背法令之情形，核與法律規定得為第三
審上訴理由之違法情形不相適合。應認上訴人等之上訴均違背法
律上之程式，俱予駁回。
據上論結，應依刑事訴訟法第三百九十五條前段，判決如主文。
中    華    民    國  九十九  年    一    月    七    日
                      最高法院刑事第七庭
                          審判長法官  林  永  茂
                                法官  吳  昆  仁
                                法官  蘇  振  堂
                                法官  蕭  仰  歸
                                法官  林  立  華
      本件正本證明與原本無異
                                      書  記  官
中    華    民    國  九十九  年    一    月   十一   日
                                                      K

司法院資訊處製作；財團法人民間司法改革基金會備份。
